臺北高等行政法院判決　　　　　　　　　　　　　　　九十一年度訴字第七三四號
　　　　　　　　　　　　　　　.
　　原　　　告　中國國際商業銀行股份有限公司
　　代　表　人　甲○○董事長.
　　訴訟代理人　林宜信（會計師）
　　　　　　　　丙○○
　　被　　　告　財政部臺北市國稅局
　　代　表　人　張盛和（局長）
　　訴訟代理人　乙○○
右當事人間因營利事業所得稅事件，原告不服財政部中華民國九十年十二月二十七日
台財訴字第○九○○○四九九三七號訴願決定，提起行政訴訟，本院判決如左：
　　主  文
訴願決定及原處分均撤銷。
訴訟費用由被告負擔。
　　事  實
一、事實概要：原告民國八十四年度營利事業所得稅結算申報，原列報尚未抵繳之扣
    繳稅款新台幣（下同）七六、一四Ｏ、九四五元，被告初查以其本期購入債券之
    價款中屬於前手利息所得二五五、一七三、七三三元，其扣繳稅額二五、五一七
    、三七三元為前手所有，乃予調減，轉入出售有價證券成本，核定尚未抵繳之扣
    繳稅額為五Ｏ、六二三、五七二元。原告不服，申經復查結果未獲變更，提起訴
    願，亦遭決定駁回，遂提起行政訴訟。
二、兩造聲明：
　(一)原告聲明：原處分、復查決定及訴願決定均撤銷。
  (二)被告聲明：駁回原告之訴。
三、兩造之爭點：扣繳憑單之利息所得人，是否可將前手持有期間利息之扣繳稅額申
    報抵稅或退稅？
　(一)原告主張之理由：
  　1.依民法第二百九十五條規定：「讓與債權時該債權之擔保及其他從屬之權利，
      隨同移轉於受讓人：未支付之利息，推定其隨同原本移轉於受讓人」及財團法
      人中華民國證券櫃檯買賣中心證券商營業處所買賣有價證券業務規則第五十一
      條第一項：「債券之買賣均採除息交易。其迄給付結算日止賣方應得之利息，
      由買方併同成交價金支付賣方。」買賣債券於兩兌息期間內購入時，必須將自
      上次付息日至成交日間原屬賣方所有之利息併同成交價金支付於賣方，於兌息
      時，再向債券發行人取得全部利息，因此後手（最後持有人）確有收取全部利
      息及被扣繳稅款之事實，扣繳稅款為兌息者所有。此種後手買方支付應屬前手
      賣方利息收入之交易實情，為代墊性質，因此後手（最後持有人）因扣繳制度
      致短少收回原墊付前手之利息，必須待結算申報時抵繳稅款或申請退稅時才可
      收回，後手權益顯已受損，如再不准後手就前手利息而被扣繳稅款辦理抵繳，
      實有違課稅公平原則。
    2.依行為時所得稅法第七十一條及第九十九條均未明文規定所得所有者之扣繳稅
      款，始得以抵繳所得所有者之應納稅額或申請退稅。兌息者兌領其應得之利息
      時被扣繳之稅款，亦是「自行繳納」之稅款。訴願決定不准適用，自有矛盾。
    3.六十四年以前，債券交易係由付息機構一次給付全期利息予最後持有人，但需
      按債券前手、後手個別持有時間之利息收入分別開立扣繳憑單予前手及後手，
      故依循當時法令之規定，發展出後手在支付予前手持有期間之利息時，會依扣
      繳規定，以扣繳稅後淨額支付予前手，前手另由付息機構取得其持有期間利息
      收入之扣繳憑單供申報抵繳應納所得稅。依所得稅法第八十八條：「納稅義務
      人有左列各類所得者，應由扣繳義務人於給付時，依規定之扣繳率或扣繳辦法
      ，扣取稅款，並依第九十二條規定繳納之．．．」及同法第八十九條第一項第
      二款：「．．．利息、．．．、其扣繳義務人為機關、團體之責應扣繳單位主
      管、事業負責人及執行業務者；納稅義務人為取得所得者。」可知，所得稅法
      扣繳制度之基本原則為：扣繳義務人係對有利息所得者為扣繳，而取得利息所
      得者為納稅義務人，因此，前手利息屬前手投資人之利息所得，應以前手為納
      稅義務人並對其扣繳，而前手得以取具扣繳憑單之扣繳稅款抵繳應納稅額，此
      乃所得稅法扣繳制度之基本設計架構及原理。嗣財政部發布六十四年九月四日
      台財稅第三六四四○號函強調債票無論曾否轉讓，均應由付息機構以付息時之
      持票人為「納稅義務人」，向稽徵機關填報扣繳憑單，並將扣繳憑單填送納稅
      義務人。是以，六十四年以後債券交易模式，由債券付息時持有人認列全期兌
      領利息收入，包含不屬其持有期間之利息收入，同時取具全期利息收入之扣繳
      憑單申報抵繳其應納所得稅，惟此種申報繳稅制度實不符所得稅法有所得才應
      繳稅之規定。為使債券利息課稅制度符合稅法之規定，財政部後公布七十五年
      七月十六日台財稅第七五四一四一六號函（下稱七十五年函釋），規定營利事
      業應按持有期間計算利息收入，據以申報繳納營利事業所得稅。債券市場仍循
      財政部六十四年函釋之規定，因前手就其取得之利息所得未被扣繳，亦無扣繳
      憑單可供其抵稅（所得稅法第九十九條參照，且當時之稽徵實務，若無扣繳憑
      單則稅捐機關一律不准納稅義務人憑空抵繳），故後手給付買賣債券價金予前
      手時，隨之改變成不自買賣價金中預扣（亦無從預扣，因六十四年函規定前手
      並非扣繳稅款納稅義務人）前手之扣繳稅款，而改由最後領息之後手申報利息
      收入並以領息時被扣繳之稅款全數申報抵繳應納稅額，該函釋所造成之結果，
      確已使後手之原告成為全數扣繳稅款之實質負擔者及繳納者。被告稱「租稅課
      徵之基本原則為所得與稅負配合，亦即有所得即有稅負。反之，如無利息所得
      即應無負擔扣繳稅款之義務。」自不應針對前手息部分向原告扣繳所得稅，然
      因付息機構須依六十四年函釋規定就全期利息為扣繳，顯屬扣繳錯誤，被告於
      核定本件之扣繳稅款不得抵繳時，亦應同時退還錯誤扣繳之稅款。
    4.所有債券投資人自前揭財政部函釋發佈以來，均依此規定申報並獲核定。稽徵
      機關與納稅義務人早已循此建立了信賴保護關係，被告在未經任何事前宣導即
      率予改變徵稅方式，變更原核定，使納稅人蒙受重大損失，顯有不法。而依被
      告之新方式認定，持票人於兌息時被扣繳稅款不准全用以抵繳或退稅，政府之
      實際稅收將大於應課徵之稅額，造成重複課稅，而嚴重影響債票投資人之合法
      權益，其適法性顯有瑕疵。且財政部為前開七十五年函釋之規定時並未同時廢
      止六十四年函釋，財政部上揭函釋並未規定，營利事業於兩付息日間買賣公債
      ，按持有期間列報利息收入，不得以全期扣繳稅款抵繳其申報應納稅額，原處
      分顯有違誤。六十四年函釋既已規定最後領息之人（即後手）為扣繳稅款之「
      納稅義務人」，該函實已以國家具有強制力之行政行為改變公法上扣繳稅款之
      納稅義務主體，被告卻認原告僅為代繳扣繳稅款，而非系爭扣繳稅款之納稅義
      務人，其認事用法顯有違誤，更已損害後手所得享有法律明定之租稅扣抵權。
    5.查所得稅法第四十五條規定：「稱實際成本者，凡資產之出價取得，指取得價
      格，包括取得之代價，及因取得並為適於營業上使用而支付之一切必需費用‧
      ‧‧」且「成本」係指交易雙方於買賣時即已合意決定之代價；然在被告之核
      定方式下，若原告為前手之一（即原告在兌息日後買進債券，復又於次一兌息
      日前賣出），則扣繳稅款即非被告核定下之「成本」，但若原告於兌息日後買
      進債券並持有至次一兌息日領息，則在被告之核定方式下，扣繳稅款又會成為
      原告之成本，意即被告核定方式下之「成本」，並非決定於買賣之時，而係決
      定於買賣成交後，原告是否持有至領息日此一不確定事件，被告之核定顯已違
      反前述成本之經驗法則，其逕自將系爭前手利息扣繳稅款轉為債券成本項下，
      亦違反前述所得稅法第四十五條之規定。國家租稅法律訂有扣繳制度，係基於
      便利國庫資金調度及便於課稅而設，扣繳義務人（付息機構）於付息時所扣繳
      之稅款即為納稅義務人所繳納之稅款，並非買進債券時應付賣方價款，當非取
      得債券之成本費用。
    6.原告係依當時稅法相關規定被扣繳稅款，取得扣繳憑單扣抵權利，原告並未與
      前手為任何移轉公法上租稅扣抵權之合意，且何謂「公法上租稅扣抵權」，有
      何法律規定限制「公法上租稅扣抵權不得移轉」？亦未見被告及訴願決定機關
      陳明，其逕創設「公法上租稅扣抵權不得移轉」之規定，實不符租稅法律主義
      。
    7.最高行政法院九一判字第一四八二號判決，被告主張債券前手息之扣繳稅款不
      得抵繳應納營利事業所得稅，顯有割裂適用法律之實暨違反租稅法律主義。依
      司法院三八五號解釋意旨，按憲法人民有依法納稅的義務，但法律所訂事項若
      與權利義務相連者，不得任意割裂適用。是以，原告依財政部六十四年函釋之
      規定，於到期兌領利息時按全期利息一次扣繳，因而取具全期利息收入扣繳稅
      款之扣繳憑單，被告主張原告雖被扣繳稅款但非實際納稅義務人，否准其將前
      手息之扣繳稅款抵繳應納稅額，產生對於同一系爭所得，權利義務相關連事項
      而為不同認定，並均以不利原告者為其準據，顯然割裂適用法律，損及原告合
      法權益。
　(二)被告主張之理由：
    1.租稅課徵之基本原則為所得與稅負配合，亦即有所得即有稅負。反之，如無利
      息所得即應無負擔扣繳稅款之義務。依所得稅法第七條第四項規定：「本法稱
      納稅義務人，係指依本法規定，應申報或繳納所得稅之人。」亦即債券利息所
      得之扣繳稅款，依行為時所得稅法第七十一條第一項之規定，屬於取得該項利
      息所得，並申報或繳納所得稅之人所有。另依七十五年函釋，債券持有人買進
      債券，按持有期間取得利息收入，並申報及繳稅，相關扣繳稅款，自應為該債
      券持有人所有。被告有關債券利息所得扣繳稅款之核認，即係依稅法規定，按
      債券持有人申報債券利息收入乘以百分之十認定，而非以有否取得扣繳憑單或
      扣繳憑單所載數額作為核認之依據。原告於兩付息日間買入債券，持有至到期
      日領息，僅申報持有期間之利息收入，並未取得前手應得之利息，亦未就前手
      利息視為其收入及辦理申報及繳稅，前手利息扣繳稅款，自非原告所有，被告
      依經濟實質與稅法規定核認前手息扣繳稅款歸屬前手所有，並否准原告用以抵
      繳應納稅額或申請退稅，並無不合。
    2.依各類所得扣繳率標準第二條第三款第三目及第四款第二目規定，債券利息應
      按百分之十扣繳，亦即利息所得內含有扣繳稅款；又因稅法亦規定扣繳稅款之
      納稅義務人為取得該利息所得者，且公法上之租稅扣抵權，非得以私經濟交易
      而移轉，因此債券買受人於到期前購買債券並墊付前手息時，一般均保留相當
      百分之十扣繳稅款之價款。縱原告未將之於買價中扣除，亦屬買賣雙方間自行
      約定由原告承受，為私法約定，被告無從干涉。依收入成本配合之原則，被告
      將後手代墊前手利息扣繳稅款部分之金額，轉列原告購入債券成本並無不當。
      又債券利息請求權與利息所得之認定，係屬完全不同之概念，取得利息請求權
      ，並不當然取得該項利息所得，故而，原告於表彰該利息請求權之息票到期領
      息時，固得請領全期之利息，惟其中屬前手持有階段之利息所得，並未一併申
      報及繳稅，卻要求將前手持有期間利息所應扣繳之稅款一併抵繳其應納稅額或
      申請抵稅，顯非有理。
    3.財政部六十二年十一月十九日台財稅第三八六一九號函規定，債券交易應採分
      段課稅，即認定買賣債券前手取得者為利息所得，且應申報課稅。至財政部六
      十四年函釋規定，債券買賣付息機構應以付息時之持票人為納稅義務人，就全
      部領取之利息一次扣繳所得稅款，兌領者不論為個人或營利事業，均應就該項
      兌領之利息全額申報為其當年度所得。變更之理由，係因債券交易頻繁，作業
      無法負荷，且增加人力成本，票券商公會乃建議修改扣繳作業之方式。財政部
      之所以採納票券商公會建議，係為簡政便民所採之權宜措施。並非「個人債券
      持有人」賣出債券所取得之利息所得不必扣繳，亦非不必申報納稅。
    4.債券利息所得依七十五年函釋規定，應按票面利率及持有期間計算與申報。債
      券利息扣繳稅款之歸屬，依稅法規定，係屬取得該項利息所得，並申報繳稅者
      所有。債券持有人買進債券，持有至利息兌領日，並非按兌領利息之全額認列
      及申報其利息收入，而係就兌領利息中，按其持有期間計算相當之金額認列及
      申報其利息收入。相關扣繳稅款之認定，被告亦係依稅法規定，按前後手各自
      申報利息收入數額核定其歸屬。債券之前手持有人既為其持有期間之實際利息
      所得者，因該項所得而發生之扣繳及納稅義務，依實質課稅原則，自應同屬於
      實際所得之人。況財政部六十四年函釋規定僅係針對以往中央銀行發行乙種國
      庫券，為簡化一年中多次轉手之稽徵作業及報繳手續，並未准許移轉抵扣權予
      後手。從而，債券前、後手如均就其持有期間之利息收入申報，自均得以其利
      息收入之扣繳稅款抵繳應納稅額或請退稅，政府實際稅收並無大於應課徵稅額
      及重複課稅情形。
    5.查原告本年度營利事業所得稅未依規定列報尚未抵繳之扣繳稅款，其帳載之利
      息收入與扣繳憑單載記之利息所得總額不相當，原告亦未於期末調整之，並將
      含前手息之扣繳稅額二五、五一七、三七三元亦併同申報抵繳稅額，自不具誠
      實申報之要件，依行政程序法第一百十九條第二款規定：「對重要事項提供不
      正確資料或為不完全陳述，致使行政機關依該資料或陳述而作成行政處分者。
      」其信賴不值得保護，是本件當無信賴保護原則之適用。被告於發現因債券前
      手息問題後，依據稅捐稽徵法第二十一條規定予以抽查核定，自屬於法有據。
　　理  由
一、原告八十四年度營利事業所得稅結算申報，原列報尚未抵繳之扣繳稅款七六、一
    四Ｏ、九四五元，被告初查以其本期購入債券之價款中屬於前手利息所得二五五
    、一七三、七三三元，其扣繳稅額二五、五一七、三七三元為前手所有，乃予調
    減，轉入出售有價證券成本，核定尚未抵繳之扣繳稅額為五Ｏ、六二三、五七二
    元，原告不服，循序提起行政訴訟，起訴意旨如事實欄所載。經核原處分及訴願
    決定無非以系爭扣繳稅款二五、五一七、三七三元屬前手利息收入之扣繳稅款，
    其本身既無該項所得，縱扣繳憑單以原告之名義開立，亦非扣繳稅款之實際納稅
    義務人，依實質課稅原則，自不得以之抵繳應納稅額或申請退稅云云為其論據。
二、惟按「憲法第十九條規定人民有依法律納稅之義務，固係指人民有依據法律所定
    之納稅主體、稅目、稅率、納稅方法及納稅期間等項而負納稅義務之意，然課人
    民以繳納租稅之法律，於適用時，該法律所定之事項若權利義務相關連者，本於
    法律適用之整體性及權利義務之平衡性，當不得任意割裂適用。」業經司法院釋
    字第三八五號解釋在案。又「納稅義務人有左列各類所得者，應由扣繳義務人於
    給付時，依規定之扣繳率或扣繳辦法，扣取稅款，並依第九十二條規定繳納之︰
    一、．．．二、機關、團體、事業或執行業務者所給付之薪資、利息、．．．。
    」為行為時所得稅法第八十八條所明定。故利息所得者，應由扣繳義務人於給付
    時，扣取稅款，並將所扣稅款向國庫繳納；又依同法第七十一條第一項前段、第
    九十九條及第一百條之規定，扣繳稅款於結算申報時當可用以抵繳應納稅額；此
    為義務與權利相互關連之規定，不容割裂適用。另財政部六十四年九月四日台財
    稅第三六四四○號函釋（下稱六十四年函釋）：「主旨：中央政府建設公債甲種
    債票之利息，應由付息機構於付息時，按照所得稅法第八十八條、第八十九條、
    第九十二條及各類所得扣繳率表等規定，扣繳利息所得稅款，並以付息時債票持
    有人為納稅義務人，向稽徵機關填報扣繳憑單，並依同法第九十四條規定，將扣
    繳憑單填送納稅義務人。說明：二、本債票無論曾否轉讓，均應由付息機構，以
    付息時之持票人為納稅義務人（記名式者為最後記名之人）就全部利息一次扣繳
    所得稅；並根據持票人之身分證明，依法填報扣繳憑單。納稅義務人為中華民國
    居住之個人或營利事業，應將該項利息所得，依法合併當年度所得申報所得稅。
    」本件原告為系爭債券付息時之持票人，因上開財政部六十四年函釋，遭強制課
    以系爭全部利息扣繳稅款之義務，既依法律之形式；而於結算申報時，被告竟主
    張原告雖被扣繳系爭稅款但非實際納稅義務人，否准扣繳稅款抵繳應納稅額之權
    利，反採經濟之事實。對於同一系爭所得，權利義務相關連之事項，而為不同認
    定，並均以不利於原告者為其準據，顯然割裂適用法律，揆諸前開司法院第三八
    五號解釋及說明，即有可議。
三、次按「涉及租稅事項之法律，其解釋應本於租稅法律主義之精神，依各該法律之
    立法目的，衡酌經濟上之意義及實質課稅之公平原則為之。」復經司法院釋字第
    四二○號解釋在案。上開解釋固然肯定實質課稅原則在稅法之適用，但亦闡明在
    適用上仍應嚴守租稅法律主義。又「納稅義務人應於每年二月二十日起至三月底
    止，填具結算申報書，向該管稽徵機關，申報其上一年度內構成綜合所得總額或
    營利事業收入總額之項目及數額，以及有關減免、扣除之事實，並應依其全年應
    納稅額減除暫繳稅額、尚未抵繳之扣繳稅額及可扣抵稅額，計算其應納之結算稅
    額，於申報前自行繳納。但短期票券利息所得之扣繳稅款及營利事業獲配股利總
    額或盈餘總額所含之可扣抵稅額，不得減除。」為行為時所得稅法第七十一條第
    一項所明定。故扣繳之稅款，除所得稅法第七十一條第一項但書所列舉或法律別
    有規定者外，可於結算申報時，抵繳應納稅額。是則本於租稅法律主義之精神，
    扣繳稅款既為公法上明定納稅義務人之租稅抵稅權，除法律別有規定外，自不得
    以實質課稅為由，否准納稅義務人抵繳應納稅額。本件原告為付息時之債票持有
    人，依財政部六十四年函謂：「．．．應由付息機構於付息時，按照所得稅法第
    八十八條、第八十九條、第九十二條．．．扣繳利息所得稅款，並以付息時債票
    持有人為『納稅義務人』」，既已肯認原告為所得稅法第八十八條之納稅義務人
    ，即非營利事業所得稅查核準則第九十條第三款所指「扣繳他人之所得稅款」者
    。況所得稅法又無除外規定，自應可用以抵繳應納稅款；乃被告以實質課稅為由
    ，否定原告為實際納稅義務人，進而否准其租稅抵稅權，顯然添加法律所無之限
    制，違反租稅法律主義，亦非適法。
四、綜上所述，原處分自有可議，訴願決定未予糾正，亦有疏漏，爰將原處分及訴願
    決定併予撤銷，由被告另為適法之處分。
五、據上論結，本件原告之訴為有理由，爰依行政訴訟法第九十八條第三項前段，判
    決如主文。
中　　華　　民　　國　　九十一　　　年　　　十　　　月　　  　二    　　日
                 臺 北 高 等 行 政 法 院   第 四 庭
                                審 判 長 法  官　鄭 忠 仁
                                         法  官　林 育 如
                                         法  官　楊 莉 莉
右為正本係照原本作成。
如不服本判決，應於送達後二十日內，向本院提出上訴狀並表明上訴理由，如於本判
決宣示後送達前提起上訴者，應於判決送達後二十日內補提上訴理由書（須按他造人
數附繕本）。
中　　華　　民　　國　　九十一　　　年　　　十　　　月　　  　二    　　日
            　　　　　　　　     　      書記官  黃 舜 民
